【裁判字號】    97,上易,233
【裁判日期】    970529
【裁判案由】    詐欺
【裁判全文】
臺灣高等法院高雄分院刑事判決         97年度上易字第233號
上  訴  人
即  被  告  乙○○
上列上訴人因詐欺案件，不服臺灣高雄地方法院96年度易字第36
99號中華民國97年1 月22日第一審判決（起訴案號：臺灣高雄地
方法院檢察署96年度偵字第26168 號），提起上訴，本院判決如
下：
    主  文
原判決撤銷。
乙○○無罪。
    理  由
一、公訴意旨略以：乙○○雖預見將自己之帳戶提供他人使用，
    可能幫助他人從事財產犯罪，猶基於幫助他人詐欺取財之未
    必故意，於民國94年8 月15日至同年9 月8 日間某日，在某
    不詳地點，將前夫李昆霖甫於同年8 月15日換領，並旋交予
    乙○○保管之鳳山三民路郵局、帳號00000000000000號帳戶
    （下稱上開李昆霖帳戶）之印鑑章、存摺、提款卡及密碼等
    物，擅自提供予某真實姓名、年籍不詳之成年人使用。該人
    於取得上開李昆霖帳戶之印鑑章、存摺、提款卡及密碼等物
    品後，乃基於為自己不法所有之意圖，於同年9 月8 日去電
    甲○○，佯稱：已抽中獎金新臺幣（下同）99萬元，惟須即
    繳納9,518 元稅款入特定帳戶，始得保留該中獎資格云云，
    致甲○○陷於錯誤，旋於同日10時58分許，將9,518 元匯入
    行騙者所指定之上開李昆霖帳戶。嗣甲○○事後發覺受騙而
    向警方報案，始循線查悉上情。因認被告乙○○涉犯刑法第
    339 條第1 項之幫助詐欺罪嫌。
二、按犯罪事實應依證據認定之，無證據不得認定犯罪事實，刑
    事訴訟法第154條第2項定有明文。又認定犯罪事實所憑之證
    據，雖不以直接證據為限，間接證據亦包括在內；然而無論
    係直接或間接證據，其為訴訟上之證明，須於通常一般之人
    均不致有所懷疑，而得確信其為真實之程度者，始得據為有
    罪之認定，倘其證明尚未達到此一程度，而有合理性之懷疑
    存在時，即難為有罪之認定。再者，告訴人之告訴係以使被
    告受刑事訴追為目的，是其陳述是否與事實相符，仍應調查
    其他證據以資審認，此有最高法院52年台上字第1300號、76
    年度台上字第4986號判例可資參照。
三、本件公訴人認被告乙○○涉有上開詐欺罪嫌，無非係以被害
    人甲○○、證人李昆霖之證供暨有中華郵政公司94年10月28
    日函、自動櫃員機交易明細單等在卷可稽，為其主要論據。
    訊據上訴人即被告乙○○（下稱被告）堅決否認有幫助詐欺
    犯行，辯稱：其前夫李昆霖帳戶之印鑑章、存摺、提款卡及
    密碼等物，是前夫李昆霖交予我用以提領每月2,800 元之幼
    兒單親補助款項使用，我為了使用上方便，一直都將該帳戶
    之印鑑章等物品放置在機車置物箱內，迄約於94年9 月間發
    現該帳戶與伊本人之帳戶一同遭竊後，也立即通知李昆霖辦
    理掛失手續，我並未擅將上開李昆霖帳戶之印鑑章等物品提
    供予他人使用，更無幫助詐欺取財之犯意等語。
四、經查：
 (一)被害人甲○○於94年9 月8 日間，因遭他人以已抽中獎項，
   惟須繳納稅款俾保留中獎資格為由詐騙而陷於錯誤，致匯款
   9,518 元入上開李昆霖帳戶，並旋遭提取一空；又被告與李
   昆霖原係配偶關係，且上開李昆霖帳戶自申辦開始，即由被
   告加以保管、使用等情，為被告所不爭執，並經證人即被害
   人甲○○於警詢中就遭他人詐欺取財一節證述綦詳，復核與
   證人李昆霖迭於原審審理中所證述其申辦之鳳山三民路郵局
   帳戶（指上開李昆霖帳戶），自始均由被告保管、使用等語
   ，相互吻合；此外，並有自動櫃員機交易明細單、上開帳戶
   開戶資料及客戶歷史交易清單各1 份在卷足稽，此部分之事
   實自堪認定。
 (二)又被告前因自己開設之中華郵政公司鳳山三民郵局帳戶0000
   000 號之存摺（下稱被告本人之存摺）、提款卡及密碼，因
   遭詐騙集團以該帳號為人頭戶，而於94年9 月6 日向被害人
   鄭中臨詐騙15,512元，因而涉嫌幫助詐欺罪遭移送偵辦，嗣
   經台灣高雄地方法院檢察署檢察官偵查後，以無犯罪嫌疑而
   為不起訴處分確定等情，業經本院調閱台灣高雄地方法院檢
   察署94年偵字卷第28,870號查明屬實，而比較上開案情（有
   關被告本人之存摺）及本件案情（有關李昆霖之存摺），被
   告本人之存摺確於94年2 月至94年9 月間，均作為有關兒少
   補助款之存入帳戶，而該帳戶直至94年9 月6 日始有被害人
   鄭中臨遭詐騙而匯入15,512元等事實，有該帳戶交易明細在
   卷可稽（見本院卷第28頁）；另本件有關李昆霖之存摺亦係
   於94年9 月間遭詐騙集團使用為人頭戶，而於94年9 月8 日
   匯入被害人甲○○被詐騙款項9,518 元等情，亦有該帳戶交
   易明細在卷可稽（見警詢卷第16頁），是就時間點觀之，上
   開二本帳戶應均係於94年9 月間同時落入詐騙集團之手（作
   為人頭帳戶），應屬無訛。又被告既係以被告本人之帳戶作
   為有關兒少補助款之存入帳戶，如被告將該帳戶出售或轉讓
   予詐騙集團作為詐騙工具，則將無法提領兒少補助款，甚至
   該兒少補助款亦遭詐騙集團領取；而事實上，94年9 月15日
   撥發之兒少補助款2,800 元，確亦因案發而遭凍結無法領取
   ，此有上述之該帳戶交易明細在卷可稽，是依常理判斷，被
   告不可能因小失大而出售或轉讓其帳戶之理。從而，被告既
   無出售或轉讓其所有之帳戶予詐騙集團，則與之同時落入詐
   騙集團之手之李昆霖之存摺，自亦不可能單獨出售或轉讓之
   。再者，被告曾於94年9 月6 日告知其前夫李昆霖有關存摺
   已遺失，而李昆霖遲至94年9 月8 日始向郵局掛遺失等情，
   亦經李昆霖於警詢中陳述甚明，是被告如有出售或轉讓李昆
   霖之帳戶予詐騙集團，則自無在於詐騙集團使用該帳戶之前
   ，即向其前夫李昆霖告知存摺已遺失乙事。是被告辯稱：上
   開二本存摺係同時遺失等語，應非無據。
 (三)至於公訴人另謂被告於存摺遺失後，未立即報案；及將密碼
   書寫予存摺上，均有違常情乙事；按被告於存摺遺失後，未
   立即報案；及將密碼書寫予存摺上，故有不妥之處，但並非
   絕對不可能發生者，蓋每個人均有自己不同之考量，並非存
   摺遺失一定要立即報案；或密碼絕對不可以書寫予存摺上（
   按密碼如書寫於存摺上，但如與印章或提款卡分別藏放，亦
   可避免遭盜領），縱然事後證明被告確有疏失之處，但疏失
   並不表示即有犯罪之故意，是公訴人以被告之疏失，遽認被
   告有犯罪之故意，顯有速斷。
 (四)綜上所述，被告上開所辯，應屬可採，從而公訴人所持之上
   開論據，均無法採為認定被告犯罪之證據；此外，復查無其
   他積極證據足資證明被告有何幫助詐欺之犯行，被告被訴幫
   助詐欺罪自屬不能證明。
五、原審未詳為推求，遽為論罪科刑之判決，即有未恰，被告執
    此聲明上訴，指摘原判決不當，為有理由，應由本院將原判
    決撤銷改判，並為被告無罪之判決。
據上論結，應依刑事訴訟法第369條第1項前段、第364條、第301
第1項，判決如主文。
本案經檢察官王登榮到庭執行職務。
中    華    民    國    97    年    5     月    29    日
                  刑事第四庭    審判長法  官  蕭權閔
                                      法  官  陳吉雄
                                      法  官  吳進寶
以上正本證明與原本無異。
不得上訴。
中    華    民    國    97    年    5     月    29    日
                                      書記官  林佳蓉


司法院資訊處製作；財團法人民間司法改革基金會備份。
